【裁判字號】    99,台上,3044
【裁判日期】    990520
【裁判案由】    誣告等罪
【裁判全文】
最高法院刑事判決            九十九年度台上字第三０四四號
上  訴  人  台灣高等法院台南分院檢察署檢察官
上  訴  人
即  被  告  甲○○
            乙○○
被      告  丙○○
上列上訴人等因被告等誣告等罪案件，不服台灣高等法院台南分
院中華民國九十八年九月十四日第二審更審判決（九十七年度重
上更(二)字第三九０號，起訴案號：台灣嘉義地方法院檢察署九十
年度偵字第六七八二號），提起上訴，本院判決如下：
    主  文
上訴駁回。
    理  由
按刑事訴訟法第三百七十七條規定，上訴於第三審法院，非以判
決違背法令為理由，不得為之。是提起第三審上訴，應以原判決
違背法令為理由，係屬法定要件。如果上訴理由書狀並未依據卷
內訴訟資料，具體指摘原判決不適用何種法則或如何適用不當，
或所指摘原判決違法情事，顯與法律規定得為第三審上訴理由之
違法情形，不相適合時，均應認其上訴為違背法律上之程式，予
以駁回。本件檢察官上訴意旨略稱：(一)、原判決理由就上訴人即
被告甲○○、乙○○（下稱甲○○等）被訴誣告經判處罪刑部分
，係謂：足認甲○○等確曾於民國八十五年六月七日（下稱案發
日）下午六時三十分許，在嘉義縣布袋鎮○○里○○路十九號住
處，持木棍翻越該處圍牆，針對著告訴人丁○○無訛；但其於被
告丙○○涉嫌偽證經諭知無罪部分，則引據丙○○所稱：「我當
天（即案發日）下午約五點四十五分去（甲○○等之住處）的，
我一直等到他們（指甲○○等）六點五十分回來」等語為證。依
丙○○前開所陳，甲○○等既均於案發日下午六點五十分始返回
住處，其等當無可能於同日下午六點三十分許，又在同一地點持
木棍恐嚇丁○○。則原判決理由初稱甲○○等確在其等住處前恐
嚇丁○○，嗣則謂丙○○所陳甲○○等於案發當時尚未返回住處
等語不虛，自嫌理由矛盾。(二)、原判決雖認丙○○於案發日確曾
至甲○○等之住處，並與甲○○等一起前往該址附近甲○○等所
指車輛被撞之現場。然甲○○之車輛被撞後，曾向嘉義縣警察局
布袋分局過溝派出所（下稱過溝派出所）報案，當時該派出所警
員黃坤堂、黃東文均曾到場處理，惟黃坤堂於偵查中已陳稱其於
處理當時並未注意丙○○有無在場，對丙○○亦無印象，黃東文
應可確定丙○○當時並未在場；黃東文亦證稱其在甲○○等之住
處附近察看車輛被撞情形時，僅有甲○○等在旁陪同，未見還有
其他成年人在場。而本件丙○○因涉犯偽證罪嫌經檢察官提起公
訴後，卻遲至原審更審前始提出前開警方處理車輛被撞時之現場
錄音帶，主張其當時確有在現場。原審雖以該錄音帶中關於「沒
鎖」、「差不多五、六米中間」、「素芳你再跟他們過去照好啦
」等對話之語調，與丙○○之聲調相近，認定丙○○當時應在現
場，然丙○○已供陳其於案發日前往甲○○等之住處，係為洽談
土地買賣事宜，何以其會隨身帶錄音機並錄取甲○○等與警員
間之對話？為何其不於偵查或第一審時即提出該錄音帶為證？原
審對此疑點未予調查，或將該錄音帶送請相關機關鑑定其內對話
之聲紋，逕採該錄音內容作為判決之依據，顯然違背證據法則，
並有調查未盡之違法。(三)、丙○○之證詞既有瑕疵而屬偽證，則
請求傳喚其出庭作證之甲○○等，當負有教唆偽證罪責，原判決
卻為相反論斷，亦難認為適法。上訴人甲○○、乙○○上訴意旨
略稱：(一)、卷附丁○○所提出顯示甲○○等手持木棍站在圍牆邊
及自圍牆上跳躍而下之照片三張（下稱本件三張照片），模糊不
清，且該照片究係丁○○抑張文發、潘天派所拍攝？尚有疑問。
另依丁○○所述，其於拍攝前開照片當時既係獨自坐在車上，甲
○○等手持木棍翻牆而下恐嚇之情況，又係突然發生，丁○○如
何仍能坦然、精準的抓住時機而對甲○○等拍照取證？丁○○於
甲○○等分持木棍逾越圍牆之前，既係坐在車上，甲○○等復在
該圍牆內，則甲○○等如何猶能對丁○○出言恐嚇？丁○○又如
何能聞悉甲○○等對其恫嚇？況本件三張照片亦僅能證明甲○○
等有持木棍逾越圍牆之事實，尚不足以佐證甲○○等確有恫嚇丁
○○之行為，原審對前揭瑕疵未加究明，即遽採本件三張照片資
為甲○○等論罪之依據，顯與證據法則及經驗法則相違背。(二)、
本件除丁○○之指述外，並無證人在場目睹甲○○等向丁○○恐
嚇，原判決僅憑丁○○之指述、甲○○等彼此供述矛盾，及本件
三張照片，遽論以甲○○等以恐嚇危害安全罪，尚有未當；又案
發日之日沒時刻為十八時四十三分，有交通部中央氣象局九十三
年三月二十三日中象參字第０九三０００一四三九號函（下稱中
央氣象局函）在卷可稽，而附卷甲○○等所提出之照片二幀，確
係於案發日所拍攝，而由該照片所示內容，可知拍攝當時天色已
暗，是甲○○等辯陳該二幀照片確係其等於案發日下午六時五十
分許與案外人張文發、潘天派發生撞車糾紛時所拍攝，當時其等
為阻止張文發、潘天派之行為，始有持木棍、翻越圍牆等動作，
丁○○則利用此機會對其等拍攝本件三張照片等語，應無不實，
而丁○○指甲○○等係於案發日下午六時三十分許對其恐嚇乙節
，即非實在。是甲○○等據此向檢察官對丁○○提出誣告之告訴
，當非故意虛構事實以誣陷丁○○，原判決論處甲○○等誣告罪
刑，亦難認為適法。(三)、原判決事實欄係認定甲○○等均明知其
等於案發日下午六時三十分許，曾翻越住處圍牆，持木棍恐嚇欲
打死丁○○等情，但其理由初雖引據丁○○所稱：「（所提示之
三張照片是你照的？）是的」、「（時間係在八十五年六月七日
下午六時多？）是當天下午六時三十分左右」、「（當時甲○○
及乙○○要做什麼？）第一張是他們因我路過他們家旁，他們二
人就拿棍子過來說要打死我，我就趁他們要跳下牆時連拍三張」
等語為證，嗣則謂：「徵之丁○○所提出被告甲○○、乙○○恐
嚇之時間為八十五年六月七日下午六時……」云云，關於甲○○
等究係於案發日下午六時許抑同日下午六時三十分許持木棍對丁
○○恐嚇，事實之記載與後者理由之敘述，及前後理由之說明，
均不盡相符，尚嫌理由矛盾云云。
惟查：原判決綜合全案卷證資料，本於事實審法院職權之推理作
用，認定甲○○等均有其事實欄所載之犯行，因而撤銷第一審關
於甲○○等誣告部分之不當科刑判決，改判仍論處甲○○等共同
意圖他人受刑事處分，向該管公務員誣告罪刑（均量處有期徒刑
一年，各減為有期徒刑六月）。已詳細說明其採證認事之理由。
所為論斷，亦俱有卷證資料可資覆按。另以公訴意旨略稱：甲○
○等均明知其等於案發日下午六時許，確有在住處前持木棍恐嚇
要將丁○○打死情事，竟基於教唆偽證之概括犯意，連續教唆蔡
明通、丙○○、江照彥、李鎧軍、張孝雄等人（其中蔡明通、江
照彥、張孝雄均因業已死亡，張孝雄經檢察官為不起訴處分確定
，蔡明通、江照彥均經判決公訴不受理確定；李鎧軍則經判決無
罪確定），分別在台灣嘉義地方法院檢察署八十五年度偵字第三
七九九號甲○○等告訴丁○○誣告案件（下稱丁○○被訴誣告案
件），及同署八十六年度偵字第五一五、五一六號丁○○告訴甲
○○等妨害自由案件（下稱甲○○等被訴妨害自由案件）檢察官
訊問時，於與案情有重要關係之事項，供前具結而為虛偽陳述，
亦即蔡明通於八十五年七月二十二日在丁○○被訴誣告案件偵查
中證稱：甲○○等於案發日下午五時四十五分前往其開設之神壇
祭拜觀音，約至同日下午六時三十分始行離去；丙○○接續於八
十五年七月二十二日、同年八月十九日、八十六年十一月八日在
丁○○被訴誣告案件及於八十六年一月二十一日在甲○○等被訴
妨害自由案件偵查中證稱：其於案發日下午約五時四十五分至甲
○○等之住處，但甲○○等均不在，甲○○等係至同日下午六時
五十分始返回住處；江照彥於八十五年七月二十二日在丁○○被
訴誣告案件偵查中證稱：其於案發日下午五時多前往甲○○住處
，欲找甲○○購買魚石粉時，見丙○○坐在該住處外面，嗣後張
孝雄亦到該處，其則至同日下午六時多始行離去，當天並未與甲
○○碰面；張孝雄於八十五年七月二十二日在丁○○被訴誣告案
件偵查中證稱：其於案發日下午約六時前往甲○○等之住處時，
遇見丙○○、江照彥，其在該處待了半小時才離開；李鎧軍於八
十六年一月二十一日在甲○○等被訴妨害自由案件偵查中證稱：
其於案發日下午五時許至丙○○之住處欲找丙○○，丙○○之子
謂丙○○可能去嘉義，其即撥打電話找乙○○各等語。因認丙○
○涉犯刑法第一百六十八條之偽證罪嫌，甲○○等則均涉犯連續
教唆偽證罪嫌云云。但經審理結果，以公訴人所舉之資料，經查
並無任何適合於甲○○等此部分及丙○○犯罪事實認定之證據，
丙○○被訴偽證及甲○○等均被訴連續教唆偽證等罪嫌部分，皆
屬不能證明，因而維持第一審關於諭知甲○○等被訴教唆偽證及
丙○○均無罪部分之判決，駁回檢察官就各該部分於第二審之上
訴，已詳敘其無從為甲○○等均被訴教唆偽證及丙○○部分有罪
確信之理由。經核所為論斷，亦均與卷內資料相符，從形式上觀
察，並無違背法令之情形。對於依憑丁○○已指述本件三張照片
係其於案發日下午六時三十分駕車途經甲○○等之住處前所拍攝
，該三張照片並載明拍攝日期為西元一九九六年六月七日，甲○
○等復均坦陳本件三張照片中之人確為其二人，該三張照片經送
請國防部憲兵司令部刑事鑑識中心鑑定結果，又未發現有經變造
情事，如何已足認定本件三張照片均屬真實可採；依據丁○○、
乙○○之陳述，卷附中央氣象局函所示嘉義縣於案發日之日沒時
刻，如何堪認本件三張照片與甲○○等所提出之二幀照片並非在
同一時間所拍攝；甲○○辯陳其於案發當時並未在家，亦無恐嚇
丁○○之事，其對丁○○提起誣告之告訴，應非虛偽不實，乙○
○諉稱其與甲○○於案發日下午六時三十分許因事外出尚未返家
，當時不可能在住處前恐嚇丁○○，丁○○對其及甲○○提出恐
嚇告訴，純屬虛構，即不能謂其及甲○○有誣告犯行各云云，如
何之均與事實不相符合，不足採信；依丙○○之供述，甲○○等
及李鎧軍之陳述，卷附乙○○之辯護人於第一審所提出之錄音帶
及譯文、原審勘驗該錄音內容之筆錄等資料，丙○○在丁○○被
訴誣告案件及甲○○等被訴妨害自由案件中之證述，與甲○○等
之供述雖不完全相符，惟此應係其等所述時間並非確切之故，丙
○○又係本於自己之意思而作證、陳述，並非甲○○等所教唆，
如何之難認丙○○有偽證犯行，甲○○等亦無教唆偽證可言。皆
予詳加說明。檢察官及甲○○等上訴意旨對原審之前揭論斷，究
有何違背經驗法則或論理法則之違法情形，並未依據卷內資料為
具體之指摘。檢察官上訴意旨(三)，甲○○等上訴意旨(一)、(二)，仍
執前開陳詞，據以指摘原判決為違背法令，係對於原判決已說明
事項及屬原審採證認事職權之適法行使，持憑己見而為不同之評
價，且重為事實之爭執，顯與法律規定得為第三審上訴理由之違
法情形，不相適合。且查：(一)、原判決係以丁○○於原審更一審
及更二審已堅指本件三張照片，係其於案發日下午六時三十分許
開車途經甲○○等之住處時，因甲○○等持木棍自該處圍牆跳下
，揚言對其毆打，其始以事先準備之相機，在車內迅速拍攝而得
，隨後其即於同日下午六時三十五分許向警方報案，甲○○等亦
均坦陳其等即係該照片內所示之人，參酌卷附過溝派出所受理民
眾報案紀錄簿記載，丁○○於向該派出所報案時，即表示已拍照
存證，說明足認甲○○等確曾於案發日下午六時三十分許，在住
處持木棍翻越該處圍牆，針對著丁○○；另以丁○○雖曾指陳本
件甲○○等對其恐嚇之時間為案發日下午六時，但其於提出本件
三張照片用以證明甲○○等確有前開恐嚇犯行時，則稱該照片係
其於當日下午六時三十分所拍攝，旋其並於同日下午六時三十五
分向警方報案，據謂丁○○指述甲○○等為前開恐嚇之時間僅係
「大約」，並非確切時間，則甲○○等於案發日返回住處之時間
，約在下午六時至六時三十分間，丙○○指稱甲○○等係在同日
下午六時五十分返回住處，與此雖有不符，然丁○○、丙○○對
時間之陳述既祇係「大約」，另復查無證據足證丙○○係故意為
虛偽陳述，原審認其被訴偽證罪嫌，尚屬不能證明，因而諭知無
罪。是原判決前揭理由之敘述，前後並無齟齬，與其事實欄認定
甲○○等係於案發日下午六時三十分許，持木棍翻越住處圍牆，
恐嚇欲打死丁○○等情，亦難指為不符。檢察官上訴意旨(一)及甲
○○等上訴意旨(三)所指判決理由矛盾云云，均係以自己之說詞，
而為事實之爭執，並非適法之第三審上訴理由。(二)、依卷內資料
，警員黃坤堂於本件偵查中雖陳稱其於案發日曾與黃東文、甲○
○等到現場處理車輛被撞事宜，當時其未注意丙○○有無在場，
對丙○○亦無印象，黃東文應能確定丙○○當時並未在場；警員
黃東文並證稱其在甲○○等之住處附近察看車輛被撞情況時，僅
甲○○等在旁陪同，未見其他成年人。然經原審勘驗乙○○之選
任辯護人於第一審中即已提出（丙○○嗣於原審更審前再次提出
）之錄音帶，其內容為警方於案發日至現場勘驗車輛毀損情況時
在場人員之對話，認與卷附錄音譯文大致相符（見原審重上更(二)
卷第一０八頁至第一一七頁、第一四一頁），且以黃坤堂、黃東
文嗣已改稱因時隔多年，記不清楚丙○○當時是否確在該勘驗現
場，然對曾與甲○○等在該現場勘驗車輛受損情形及就前開錄音
之對話內容，則未予否認，而前開錄音譯文中關於「沒鎖」、「
差不多五、六米中間」、「素芳你再跟他們過去照好啦」等對話
，與前揭警員、甲○○等之聲調並不相同，卻與丙○○於審理中
供述之音調相似，丙○○復坦陳前開對話為其聲音，甲○○等亦
供陳丙○○於前揭勘驗當時確實在場，該項對話確係丙○○所為
，參酌卷內相關證據，認甲○○等於案發日會同黃坤堂、黃東文
在住處附近處理車輛被撞事宜時，丙○○確有在場之事實已臻明
瞭，無再查明究係何人以錄音機錄取前開對話，或將該錄音帶送
請相關機關鑑定其內對話之聲紋，以為無益調查之必要，並採該
錄音內容資為判決之部分依據，乃事實審法院職權之適法行使，
檢察官上訴意旨(二)指稱採證違背證據法則及有調查未盡之違法云
云，係對原審採證認事之職權，持憑己見而為不同之評價，亦難
認係適法之第三審上訴理由。綜上所述，本件檢察官及甲○○等
之上訴意旨所指，均與法律規定得為第三審上訴理由之違法情形
不相適合，其等之上訴違背法律上之程式，均應予駁回。
據上論結，應依刑事訴訟法第三百九十五條前段，判決如主文。
中    華    民    國  九十九  年    五    月   二十   日
                      最高法院刑事第六庭
                          審判長法官  陳  世  雄
                                法官  魏  新  和
                                法官  徐  文  亮
                                法官  吳  信  銘
                                法官  李  英  勇
本件正本證明與原本無異
                                      書  記  官
中    華    民    國  九十九  年    五    月  二十四  日
                                                      Ｑ

司法院資訊處製作；財團法人民間司法改革基金會備份。
